臺北高等行政法院判決
　　　　　　　　　　　　　　　　　　 93年度訴字第01855號
　　　　　　　　　　　　　　　.
原　　　告　甲○○
被　　　告　新竹市政府
代　表　人　乙○○市長）住同.
訴訟代理人　丁○○
　　　　　　丙○○
上列當事人間因地政士法事件，原告不服內政部中華民國93年4
月1日台內訴字第0930002062號訴願決定，提起行政訴訟。本院
判決如下：
    主  文
訴願決定及原處分均撤銷。
訴訟費用由被告負擔。
    事  實
壹、事實概要：
  一緣原告係領有被告機關核發之(85)竹市地執字第34號開業執
    照之地政士，但其在加入新竹市地政士公會之前，曾於民國
    （下同）92年1月1日至92年11月20日之期間內，以土地登記
    事務代理人之身分，連續19次至新竹市地政事務所辦理土地
    登記案件。
  二而新竹市地政事務所查知上情後認為，原告必須加入新竹市
    地政士公會始得從事土地登記代理人業務，因此於92年11月
    25日作成新地登字第0920010620號函，檢送申請登記案件送
    件明細表予被告機關依法處理。
  三被告機關依上開移送資料審查結果認定，原告上開作為業已
    違反地政士法第33條第1項之規定，乃依同法第50條第2款之
    規定，於92年12月3日作成府地籍字第0920100130號處分書
    ，對原告作成裁處新台幣（下同）30,000元罰鍰，並請於該
    處分書送達30日內改正，依法加入公會，逾期將依地政士法
    第50條規定，按次連續處罰至改正為止。
  四原告不服上開裁罰處分，以「其誤信被告機關91年11月14日
    府地籍字第0910089390號函示意旨，認為在『新竹市土地登
    記專業代理人公會』與『九九土地登記專業代理人公會』尚
    未整合前，未加入公會之地政士，地政事務所仍應受理其送
    件，並暫不予處罰之規定，乃予送件，未料卻仍遭到被告機
    關之處罰」等情為由，提起訴願。但經訴願駁回，原告因此
    提起本件行政訴訟。
貳、兩造聲明：
  一原告聲明：
    求為判決撤銷原處分及訴願決定。
  二被告聲明：
    求為判決駁回原告之訴。
參、兩造之爭點：
  一原告主張之理由：
    (一)原告自85年間起在新竹市開業執行地政業務，往後地政士
      法自91年4月24日起施行，要求「業必歸會」，每一執行
      地政業務之地政士均須加入公會。
    (二)但地政士法施行前新竹市已有二個由地政士組織而成之公
      會，分別為「新竹市土地登記專業代理人公會」（後經被
      告機關輔導更名為「新竹市地政士公會」）與「新竹市九
      九土地登記專業代理人公會」，而地政士法又要求同一縣
      市行政區域僅能有一個公會，是以當時到底哪一公會為合
      法之公會，被告機關因此認定更名後之「新竹市地政士公
      會」為合法之公會，而作成行政處分准予「新竹市地政士
      公會」之更名。為此，「新竹市九九土地登記專業代理人
      公會」與被告機關發生行政爭訟，並經本院於93年2月12
      日作成91年度訴字第4568號判決撤銷被告機關上開核准更
      名之處分。
    (三)原告則在上開行政爭訟期間內自「新竹市九九土地登記專
      業代理人公會」處輾轉得知被告機關曾於91年11月14日發
      布之府地籍字第0910089390號函，依該函示內容所載（即
      「... 本案因新竹市九九土地登記專業代理人公會之行政
      救濟程序尚在進行中... 是在本市地政士公會尚未完成整
      合前，尚未加入公會之地政士，地政事務所仍應受理其送
      件，併暫不予處罰」），已表明在上開行政爭訟未終結以
      前，對不加入公會之執業地政士不加處罰。原告因此放心
      繼續執業，而於92年1月1日至92年11月20日之期間內，以
      土地登記事務代理人之身分代客戶向地政事務所遞件。
    (四)不料被告機關事後又於91年11月22日另行發布府地籍字第
      0910092053號函，限縮前函之適用範圍，而謂：「前函所
      稱之『不予處罰』僅指，『新竹市九九土地登記專業代理
      人公會會員未加入新竹市地政士公會前，不予處罰』而已
      」，意即執業之地政士如果未加入上開二個公會中任何一
      個公會者，仍應加以處罰。
    (五)而原告則對上開後發布之函釋意旨，不適用於本案原告之
      情形，因為：
      1.原告自始不知有此函釋存在，被告機關稱：「其有將上
        開函釋送達於原告」一節，原告否認之。
      2.如果原告真的知道被告機關後函意旨，一定配合，絕對
        不會再執業送件，但被告機關卻以放冷箭之方式處罰原
        告，實在不合理。
      3.全案之發生是被告違法在先，行政程序作為前後不一所
        致，不能歸責於原告。
      4.事實上「業必歸會」之要求，各種法律均有規定，但也
        未見被告機關確實執法，現僅對原告處罰，自非有據。
  二被告主張之理由：
    (一)本案所涉及之具體法規範：
      1.地政士法第4條第2項：
        本法施行前，依法領有土地登記專業代理人證書者，仍
        得充任地政士。
      2.地政士法第7條：
        地政士應檢具申請書及資格證明文件，向直轄市或縣（
        市）主管機關申請登記，並領得地政士開業執照（以下
        簡稱開業執照），始得執業。
      3.地政士法第33條第1項：
        地政士登記後，非加入該管直轄市或縣（市）地政士公
        會，不得執業。
      4.地政士法第50條第2款：
        有下列情形之一，而擅自以地政士為業者，由直轄市或
        縣（市）主管機關處新臺幣3萬元以上15萬元以下罰鍰
        ，並限期命其改正或停止其行為；屆期仍不改正或停止
        其行為者，得繼續限期命其改正或停止其行為，並按次
        連續處罰至改正或停止為止....
        二、領有開業執照未加入公會。
      5.內政部91年9月2日台內中地字第0910013255-1號令：
        已執業之土地登記專業代理人，於地政士法施行後，尚
        未加入該管直轄市或縣(市)地政士公會者，請加強宣導
        該等人員於91年10月31日前加入公會，逾期未加入公會
        ，而擅自以地政士為業者，依地政士法第50條第2款規
        定辦理。
    (二)本案原告係領有被告機關核發之(85)竹市地執字第34號開
      業執照之地政士，惟未加入新竹市地政士公會前，擅自以
      代理人身分於92年1月1日至92年11月20日期間內，至新竹
      市地政事務所辦理土地登記案件計19件。經新竹市地政事
      務所以92年11月25日新地登字第0920010620號函檢送申請
      登記案件送件明細表予被告機關。
    (三)被告機關認原告業已違反地政士法第33條第1項規定，乃
      依同法第50條第2款，以92年12月3日府地籍字第09201001
      30號處分書處原告30,000元罰鍰，並請於該處分書送達3
      0日內改正，依法加入公會，揆諸首揭法令規定，並無不
      合。
    (四)原告雖謂：「被告機關曾表示，只要在「新竹市土地登記
      專業代理人公會」與「九九土地登記專業代理人公會」尚
      未整合前，不加入公會執業之地政士不予處罰」云云，但
      查：
      1.地政士法於91年4月24日施行後，被告機關先後以91年5
        月7日府地籍字第0910033822號函及91年9月16日府地籍
        字第0910070441號函通知新竹市所有開業地政士應依法
        加入公會，並告知相關處罰規定。
      2.因地政土法第30條規定：「地政士公會之組織區域依現
        有之行政區域劃分... 在同一區域內，同級之地政士公
        會以一個為限」。新竹市於地政士法施行前已存有「新
        竹市土地登記專業代理人公會」及「新竹市九九土地登
        記專業代理人公會」，於地政士法施行後已先准「新竹
        市土地登記專業代理人公會」先行更名為「新竹市地政
        士公會」，但未撤銷「新竹市九九土地登記專業代理人
        公會」，故考量該會係合法成立之公會，對其會員之權
        利，仍予保障，且因新竹市地政士公會之申請被告機關
        確實實施「業必歸會」，被告機關作成裁量，即如原告
        所述91年11月14日府地籍字第0910089390號函，答覆新
        竹市地政士公會並副知新竹市九九土地登記專業代理人
        公會：「本案因新竹市九九土地登記專業代理人公會之
        行政救濟程序尚在進行中... 是在本市地政士公會尚未
        完成整合前，尚未加入公會之地政士，地政事務所仍應
        受理其送件，併暫不予處罰」。
      3.惟就未加入公會之新竹市開業地政士，被告機關另以91
        年11月22日府地籍字第0910092053號函補充說明前開函
        已敘明「... 於本市開業而尚未加入新竹市地政士公會
        者不在該函示範圍... 請於91年12月1日前加入地政士
        公會」。故原告所述係因91年11月14日府地籍字第0910
        089390號函繼續執業，顯無理由，核與規定不符。
    理  由
壹、兩造爭執之要點：
  一客觀事實概述：
    (一)按原告為領有開業執照之地政士，自85年間開始在新竹市
      執業，隨後地政士法自91年4月24日起施行，依該法第33
      條第1項之規定，地政士登記後，非加入該管直轄市或縣
      （市）地政士公會，不得執業。又該法第50條第2款規定
      ，領有開業執照未加入公會，而擅自以地政士為業者，得
      處以3萬元至15萬元間之罰鍰，並限期命其改正或停止其
      行為；屆期仍不改正或停止其行為者，並得按次連續處罰
      至改正或停止為止。
    (二)但原告在地政士法施行後仍然未加入任何一個地政士公會
      組織，並於92年1月1日至92年11月20日之期間內，以土地
      登記事務代理人之身分，連續19次至新竹市地政事務所辦
      理土地登記案件。
    (三)被告機關因此依上開規定對原告加以處罰。
  二在上開客觀事實基礎下，原告認為上開裁罰處分違法之法律
    上理由如下所載：
    (一)當時新竹市本身沒有合法的地政士組織，原告不知道要加
      入哪個公會。
      因為地政士法施行前新竹市已有二個由地政士組織而成之
      公會，分別為「新竹市土地登記專業代理人公會」（後經
      被告機關輔導更名為「新竹市地政士公會」）與「新竹市
      九九土地登記專業代理人公會」，而地政士法又要求同一
      縣市行政區域僅能有一個公會，是以當時到底哪一公會為
      合法之公會，被告機關因此認定更名後之「新竹市地政士
      公會」為合法之公會，而作成行政處分准予「新竹市地政
      士公會」之更名。為此，「新竹市九九土地登記專業代理
      人公會」與被告機關發生行政爭訟，並經本院於93年2月1
      2日作成91年度訴字第4568號判決撤銷被告機關上開核准
      更名之處分，全案現還在最高行政法院審理中。
    (二)被告機關亦曾於91年11月14日發布之府地籍字第09100893
      90號函，表明在上開行政爭訟未終結以前，對不加入公會
      之執業地政士不加處罰。原告知悉此函示，並因此對之產
      生信賴，而繼續執業。
    (三)至於被告機關事後於91年11月22日發布之府地籍字第0910
      092053號函，要求執業之地政士一定要加入上開二個公會
      中任何一個公會，不然即須加以處罰一節，則為原告所不
      知悉，也無從予以配合。
  三被告機關雖堅稱上開「府地籍字第0910092053號函」有對原
    告為送達，但因為無法提出積極證據證明其事，無從信為真
    正。
  四是以本案之爭點最後將集中到「原告對被告機關府地籍字第
    0910089390號函示意旨，是否因「行政自我拘束原則」或從
    此而延伸出來之「信賴保護原則」，而構成行政罰阻卻事由
    而已。
貳、本院之判斷：
  一信賴保護原則之適用範圍：
    (一)按司法院釋字第525號解釋指出：「信賴保護原則攸關憲
      法上人民權利之保障，公權力行使涉及人民信賴利益而有
      保護之必要者，不限於授益行政處分之撤銷或廢止（行政
      程序法第119條、第120條及第126條參照）」，其解釋理
      由並謂：「法治國為憲法基本原則之一，法治國原則首重
      人民權利之維護、法秩序之安定及誠實信用原則之遵守。
      人民對公權力行使結果所生之合理信賴，法律自應予以適
      當保障，此乃信賴保護之法理基礎，亦為行政程序法第
      119條、第120條及第126條等相關規定之所由設。」行政
      程序法第8條並規定：「行政行為，應以誠實信用之方法
      為之，並應保護人民正當合理之信賴。」據此，上開具有
      憲法位階及制定法效力之信賴保護原則，非僅在授益行政
      處分之撤銷或廢止有其適用，在其他行政機關公權力行使
      之領域，亦有信賴保護原則之適用。
    (二)另外行政罰與刑罰所追求之主要目標並不相同，即使承認
      刑罰附帶有威嚇及教育、改善功能，但「惡害之報應」仍
      是刑罰最主要的功能，所以強調「有罪必罰」。但行政罰
      乃是以行政管制目的之達成為其主要追求目標，因此行政
      機關可以基於行政管制成本及合理性之考量，而為處罰與
      否之裁量。在此情況下，行政機關對符合裁罰構成要件之
      行為，可以本諸裁量權，以決定是否實際作成裁罰處分。
      而且一旦行政機關將是否裁處罰之裁量標準對外宣示，應
      即形成對該行政機關之「自我拘束」，由此延伸，對相信
      該裁量標準之人民，即有成立信賴保護之可能。
  二信賴保護成立所須具備之構成要件：
    (一)信賴基礎：
      即行政機關表現在外之舉止（明示的，甚至是暗示的），
      讓人民形成一個印象，相信行政機關已經作成了一個具有
      法效性之決策，並基於對此決策之信賴，而有規劃未來行
      止之可能性。
    (二)信賴表現：
      即人民基於上述之法效性決策宣示所形成之信賴，實際開
      始規劃其社會活動，並付諸實施，此等表現在外之實施行
      為（含作為與不作為）乃屬「信賴表現」。
    (三)因信賴表現所生之信賴利益：
      1.信賴保護原則所欲維護之利益即屬「信賴利益」，其內
        涵乃是人民基於前開信賴規劃其社會生活，而在信賴表
        現活動中所付出之成本，此等成本原則上是指「經濟成
        本」，特殊例外情況下也有可能包含「非經濟成本」。
      2.另外「信賴利益」之內涵應與授益處分所給付之利益本
        身嚴格區分，因此信賴利益並不等同於給付利益。
    (四)信賴在客觀上值得保護：
      1.按信賴保護原則之所以被引為行政法上之重要法理，構
        成限制行政作為之限制，其原因乃是因為人民主觀上可
        以期待行政機關一切作為均合法性，因此其有相信行政
        機關表示在外行止之正當性存在，若此正當性基礎被證
        明不存在時，人民即無享受信賴保護之合理性存在。
      2.因此行政程序法第119條之規範意旨指明，有下列情形
        ，人民之信賴不值得保護︰
        (1)以詐欺、脅迫或賄賂方法，使行政機關為行為者。
        (2)對重要事項提供不正確資料或為不完全陳述，致使行
          政機關依該資料或陳述而為行為者。
        (3)明知行政行為違法或因重大過失而不知者。
      3.必須排除上述之消極要件，人民才能主張信賴保護原則
        之適用。
  三本案中被告機關府地籍字第0910089390號函之對外公布即自
    91年11月14日起形成一個「信賴基礎」，而且被告機關此等
    對外宣示，考慮當時上開二個公會間之爭議程度，更有其正
    當性，故其信賴基礎堅固。而原告因此有「信賴表現」呈現
    在外（即自92年1月1日至92年11月20日之執業行為），並有
    不被懲罰之信賴利益產生，且此等信賴利益並無行政程序法
    第119條所定之情形，客觀上值得保護，因此符合信賴保護
    原則之構成要件。
  四至於信賴利益之法律效果．其保護方式究係採取減輕或避免
    信賴人之損害，或避免影響信賴人依法所取得法律上地位（
    利益）等方法，應審酌成為信賴對象之公權力行使之性質、
    變更之公益目的及信賴利益之輕重等相關因素決定之（司法
    院釋字第589號解釋參照）。
  五而在本案中，本院認為，保護原告最直接之方法，即是對其
    不加處罰，但重新送達上述府地籍字第0910092053號函，而
    令其儘速加入地政士公會（上開二個公會中之任何一個），
    如此「依法行政原則」及「信賴保護原則」均能一併兼顧。
參、綜上所述，本件原處分尚屬違法，訴願決定未予糾正，亦有
    未洽，原告訴請撤銷自屬有據，爰併予撤銷，回復至對原告
    不加處罰之狀況。
據上論結，本件原告之訴為有理由，爰依行政訴訟法第98條第3
項前段，判決如主文。
中　　華　　民　　國　　94　　年　 　5　　月　 25  　 日
                        第五庭審判長  法  官  張瓊文
                                      法  官  黃清光
                                      法  官  帥嘉寶
上為正本係照原本作成。
如不服本判決，應於送達後20日內，向本院提出上訴狀並表明上
訴理由，如於本判決宣示後送達前提起上訴者，應於判決送達後
20日內補提上訴理由書（須按他造人數附繕本）。
中　　華　　民　　國　　94　　年　 　5　　月　 25  　 日
         　　　　　　　    　         書記官  蘇亞珍
